【裁判字號】    95,訴,3053
【裁判日期】    951225
【裁判案由】    偽造文書等
【裁判全文】
臺灣板橋地方法院刑事判決              95年度訴字第3053號
公  訴  人  臺灣板橋地方法院檢察署檢察官
被      告  甲○○
上列被告因偽造文書等案件，經檢察官提起公訴〔９５年度偵字
第１９１６１號〕；本院合議庭裁定由受命法官獨任進行簡式審
判程序，茲判決如下：
    主  文
甲○○連續行使偽造私文書，足以生損害於他人，處有期徒刑壹
年陸月。
    事  實
壹、甲○○於民國〔下同〕９２年９月１０日，在臺北縣樹林市
    ○○路○段４７號住處，自任會首，鳩集附表壹「會員」欄
    所示周淑、張鳳岑、方初子、李秀貞〔以其夫賴榮泰名義加
    入〕等人合組民間互助會，會員連同會首計參拾壹會，會期
    自９２年９月１０日起，迄９５年３月１０日止，約定每會
    新臺幣〔下同〕貳萬元，採內標方式，於每月１０日下午六
    時，在甲○○上開住處內開標。嗣互助會存續期間，甲○○
    利用會員與會員彼此間並非完全相識，且投標時活會會員未
    全數實際到場競標之機會，竟基於意圖為自己不法之所有暨
    行使偽造私文書之概括犯意，於附表貳所示時間，在開標地
    點，連續在投標單〔即空白紙〕上偽載附表貳所示標金、偽
    造『張鳳岑』、『方初子』、『周淑』、『賴榮泰』等會員
    之署押，作成標單後，持以行使參與競標，而先後得標，足
    以生損害於張鳳岑、方初子、周淑、賴榮泰等被冒標之會員
    及其他會員。並連續多次向被冒標之會員佯稱已由他人得標
    ，另向被冒標之會員外之會員佯稱由該被冒標之會員得標，
    以此詐術，致該等會員陷於錯誤，如數交付會款予甲○○，
    總計向上開被冒標之會員及其他會員詐得貳佰貳拾捌萬貳仟
    參佰元〔詳如附表貳〕；嗣於９５年１月某日，甲○○無故
    停止該互助會，且去向不明，經周淑、李秀貞、張鳳岑等會
    員屢屢催討欠款無著，始悉受騙。
貳、案經張鳳岑、方初子、周淑、李秀貞及田美珠訴請臺灣板橋
    地方法院檢察署檢察官偵查起訴。
    理  由
壹、上列事實，業據被告於本院審理時自白不諱〔參見本院準備
    程序筆錄、審判筆錄〕，核與被害人兼告訴人張鳳岑、方初
    子、周淑、李秀貞及田美珠和告訴代理人王嘉斌律師於警詢
    及偵查中指述被害情節〔參見９５年度他字第２９５１號偵
    卷第１９頁至第３３頁、第４０頁至第４３頁、第５３頁至
    第５４頁〕，互核相符，復有互助會會單１件足佐〔附同上
    偵卷第６頁〕，堪認被告自白情節與事實相符，足為認定上
    揭事實之依據。且查：
    一、被告於９２年９月１０日鳩集事實欄所示之互助會時，
        民法債篇１９節之１「合會」，業已施行。按「稱合會
        者，謂由會首邀集二人以上為會員，互約交付會款及標
        取合會金之契約。」、「首期合會金不經投標，由會首
        取得，其餘各期由得標會員取得。」、「會首應於前項
        期限內，代得標會員收取會款，連同自己之會款，於期
        滿之翌日前交付得標會員。逾期未收取之會款，會首應
        代為給付。」、「會首依前項規定收取會款，在未交付
        得標會員前，對其喪失、毀損，應負責任。但因可歸責
        於得標會員之事由致喪失、毀損者，不在此限。」〔民
        法第７０９條之１第１項前段、第７０９條之５、第７
        ０９條之７第２項、第３項〕，民法既已明定會首係「
        代」得標會員收取會款，且收取之會款在未交付得標會
        員前，對其喪失、毀損應負責任，顯然會首係基於法律
        規定代理得標會員向其他會員收取會款，其就收取之會
        款並無所有權，僅係持有關係。被告冒會員名義『標得
        』該會，其詐欺之對象，自包含被告以外之全部會員，
        斯與民法舊制異，爰據之認定如事實欄。
    二、本件事證明確，被告之上揭犯行，堪予認定。
貳、被告為事實欄所示行為後，刑法業經  總統於９４年２月２
    日以總統華總一義字第０９４０００１４９０１號令修正公
    布第１～３、５、１０、１１、１５、１６、１９、２５～
    ２７、第四章章名、２８～３１、３３～３８、４０～４２
    、４６、４７、４９、５１、５５、５７～５９、６１～６
    ５、６７、６８、７４～８０、８３～９０、９１－１、９
    ３、９６、９８、９９、１５７、１８２、２２０、２２２
    、２２５、２２９－１、２３１、２３１－１、２９６－１
    、２９７、３１５－１、３１５－２、３１６、３４１、３
    ４３條條文；增訂第４０－１、７５－１條條文；刪除第５
    ６、８１、９４、９７、２６７、３２２、３２７、３３１
    、３４０、３４５、３５０條條文；並自９５年７月１日施
    行。現行刑法第２條第１項規定：「行為後法律有變更者，
    適用行為時之法律。但行為後之法律有利於行為人者，適用
    最有利於行為人之法律。」，其中〔一〕刑法第３３９條第
    １項規定：「意圖為自己或第三人不法之所有，以詐術使人
    將本人或第三人之物交付者，處五年以下有期徒刑、拘役或
    科或併科一千元以下罰金。」。惟現行刑法第３３條第５款
    規定「罰金：新臺幣一千元以上，以百元計算之。」。修正
    後罰金刑最低度重於行為時法，新法非有利於行為人。〔二
    〕行為時刑法第５５條後段規定：「犯一罪而其方法或結果
    之行為犯他罪名者，從一重處斷。」。現行刑法刪除第５５
    條關於牽連犯之規定；比較新、舊法律，新法非有利於行為
    人。〔三〕現行刑法第５５條修正為「一行為而觸犯數罪名
    者，從一重處斷。但不得科以較輕罪名所定最輕本刑以下之
    刑。」。上開條文但書係科刑限制，為法理之明文化，非屬
    法律變更〔最高法院９５年第８次刑事庭會議決議意旨參照
    〕。〔四〕行為時刑法第５６條規定：「連續數行為而犯同
    一之罪名者，以一罪論。但得加重其刑至二分之一。」。現
    行刑法業將刑法第５６條刪除；比較新、舊法律，行為後之
    法律不利於行為人。
參、核被告甲○○所為，係犯刑法第２１６條、第２２０條第１
    項、第２１０之行使偽造私文書罪、同法第３３９條第１項
    之詐欺取財罪。偽造署押，為偽造標單之部分行為，偽造私
    文書之低度行為，為行使偽造私文書之高度行為所吸收，均
    不另論罪；被告所為附表貳所示當次開標時之詐欺行為，其
    詐欺對象為實際上應給付會款與被告之全部會員〔如附表貳
    當期活會、死會會數欄〕，有同種想像競合犯之關係，仍應
    從一重之詐欺取財罪處斷；其先後多次行使偽造私文書、詐
    欺取財之犯行，均時間緊接，犯罪構成要件相同，顯各係基
    於概括之犯意而為，依修正前刑法連續犯之規定，依序論以
    行使偽造私文書罪、詐欺取財罪，並均加重其刑；所犯上開
    貳罪，有方法結果之關係，依刑法修正前刑法牽連犯之規定
    ，從較重之行使偽造準私文書罪處斷；爰審酌被告召集互助
    會多次冒標，終而倒會，兼酌及其犯罪之動機、目的、手段
    、犯罪所生之損害，暨犯罪後態度等一切情狀，量處如主文
    所示之刑；偽造之互助會標單〔含偽造之署押〕並未扣案，
    復據被告陳明「標單都丟了」〔參見９５年偵字第１９１６
    １號卷第５頁〕，衡情斟之，開標後多將標單丟棄，顯已滅
    失，爰不為沒收之諭知。
據上論斷，應依刑事訴訟法第２７３條之１第１項、第２９９條
第１項前段，刑法第２條第１項，修正前刑法第５６條、第２１
６條、第２２０條第１項、第２１０條、第３３９條第１項、第
５５條，罰金罰鍰提高標準條例第１條前段，判決如主文。
本案經檢察官蔡元仕到庭執行職務。
中    華    民    國    95    年    12    月    25    日
                  刑事第一庭  法  官    陳福來
以上正本證明與原本無異。
如不服本判決應於送達後10日內向本院提出上訴狀。
                              書記官    林兆嘉
中    華    民    國    95    年    12    月    29    日
附錄本案論罪科刑法條全文：
修正前中華民國刑法第二百一十條
〔偽造變造私文書罪〕
偽造、變造私文書，足以生損害於公眾或他人者，處五年以下有
期徒刑。
修正前中華民國刑法第二百一十六條
〔行使偽造變造或登載不實之文書罪〕
行使第二百十條至第二百十五條之文書者，依偽造、變造文書或
登載不實事項或使登載不實事項之規定處斷。
修正前中華民國刑法第二百二十條
在紙上或物品上之文字、符號、圖畫、照像，依習慣或特約，足
以為表示其用意之證明者，關於本章及本章以外各罪，以文書論
。
錄音、錄影或電磁紀錄，藉機器或電腦之處理所顯示之聲音、影
像或符號，足以為表示其用意之證明者，亦同。
稱電磁紀錄，指以電子、磁性或其他無法以人之知覺直接認識之
方式所製成之紀錄，而供電腦處理之用者。
修正前中華民國刑法第三百三十九條
〔普通詐欺罪〕
意圖為自己或第三人不法之所有，以詐術使人將本人或第三人之
物交付者，處五年以下有期徒刑、拘役或科或併科一千元以下罰
金。
以前項方法得財產上不法之利益或使第三人得之者，亦同。
前二項之未遂犯罰之。


司法院資訊處製作；財團法人民間司法改革基金會備份。
